最高法院刑事判決　　　　　　九十六年度台上字第五四七０號
上　訴　人　台灣高等法院檢察署檢察官
被　　　告　甲○○
選任辯護人　詹順發律師
上列上訴人因被告傷害致人於死案件，不服台灣高等法院中華民
國九十六年四月十七日第二審更審判決（九十五年度重上更(三)字
第七七號，起訴案號：台灣板橋地方法院檢察署八十五年度偵字
第三０六七號），提起上訴，本院判決如下：
    主  文
原判決撤銷，發回台灣高等法院。
    理  由
本件原判決認定：被告甲○○係台北縣三重市○○○路六三號如
意大樓六樓之三住戶，陳朝全為同棟六九號四樓住戶。被告於民
國八十五年一月十三日上午零時五十分許，駕駛自用小客車返回
如意大樓後方停車場停車，陳朝全酒後誤認被告係該大樓六三號
七樓之二住戶林上國之子，乃於被告下車移開停車位車架之際，
徒手抓住被告衣服，質問伊是否為林上國之子，被告否認後，陳
朝全即鬆手走向管理員陳柏壽所在之管理員室，並要求被告同往
該大樓六三號七樓找林上國之子。被告不予理會，逕進入車內欲
倒車停於停車位，陳朝全見狀，乃跑至被告車後，張開雙臂，並
以屁股頂住被告所駕小客車車尾，使被告無法倒車。被告即向前
行駛約一個車身後下車，因陳朝全酒後糾纏不休，二人發生衝突
。被告竟基於傷害陳朝全身體之故意，徒手與陳朝全拉扯，陳朝
全不敵，遭被告拉倒，並以雙手及腳壓制在地，致受有右前額頭
部有約七乘以三公分條形皮下出血傷一處，造成腦膜出血、大腦
後葉之軟膜瘀血及左膝部三乘以二公分、左小腿上部二乘以一公
分挫傷、皮下瘀血一處等傷害。嗣經陳柏壽及聽聞吵鬧聲出外查
看之同大樓住戶陳麗雲出言勸阻，其始行罷手，駕車離去。陳朝
全起身後，酒意未退，又前往該大樓六三號七樓之二林上國住處
敲門，欲與林上國之子理論，林上國之子林聖鈺見陳朝全酒醉，
不予理會，報警處理。台北縣警察局三重分局光明派出所警員王
士銘（改名王銘圻）、林國欽約於同日上午二時許抵達，將喧鬧
不休之陳朝全帶回光明派出所處理。陳朝全在派出所期間，因酒
醉躁動、吵鬧，遭不明警員或其他人士毆打，造成門牙脫落及腹
腔大出血等傷害。至同日上午四時許，陳朝全之妻陳許貴美接獲
警方電話通知，乃偕同次子陳曉陽前往派出所，見陳朝全躺臥在
地，意識不清，又再通知長子陳季陽到場，三人將陳朝全揹回家
中。陳朝全返家後，身體狀況急遽惡化，家人於同日上午九時許
，緊急將陳朝全送醫救治，延至同日上午十時三十分許，不治死
亡。陳朝全經解剖鑑定結果，發現受頭部鈍擊傷，有七乘以三公
分條形皮下出血傷一處，造成腦膜出血、大腦後葉之軟膜瘀血，
及腹部受鈍擊內出血（臍上腹壁、腹膜、大網膜有掌大出血處一
處，致腹間膜破裂、後腹膜血腫、腸系膜出血等大量出血積腹腔
約三千二百西西及凝血塊）、兩手背及前膊有卵面大皮下出血抵
抗（擋）傷，因腹內出血合併休克死亡等情。因而撤銷第一審論
處被告傷害人之身體因而致人於死罪刑之判決，變更檢察官以刑
法第二百七十七條第二項傷害致人於死罪起訴之法條，改判論處
被告傷害人之身體罪刑（處有期徒刑六月，如易科罰金，以銀元
三百元即新台幣九百元折算一日）。固非無見。
惟查：（一）認定事實所憑之證據，須確實存在，倘判決書內所
記載之證據，與卷內筆錄或證物之內容不相適合，則其判決之根
據，實際上並不存在，自屬採證違法。依原判決理由說明，係以
內政部警政署刑事警察局（下稱刑事警察局）、法務部法醫研究
所、國立台灣大學醫學院法醫學科鑑定意見，一致認為被害人陳
朝全腹腔大出血，為其致死原因；證人即法醫楊日松證稱：被害
人陳朝全所受腹腔或腦部傷害，都會造成死亡，其係因二致命傷
合併致死等語，與刑事警察局、法務部法醫研究所、國立台灣大
學醫學院法醫學科鑑定意見，均不相符，且未說明具體理由，乃
不予採取。惟卷附刑事警察局八十五年一月二十二日刑醫字第19
81號鑑驗書鑑定結果欄記載：「被害人右前額頭部有七乘以三
公分條形皮下出血傷一處，致大腦後葉之軟膜瘀血、小腦腦幹部
出血、腦浮腫、腫脹，為鈍擊傷。被害人臍上腹壁、腹膜、大
網膜有掌大出血處一處、致腹間膜破裂、後腹膜血腫、腸系膜出
血等大量出血積腹腔約三千二百西西及凝血塊。兩手背及前膊
有卵面大皮下出血抵抗（擋）等傷。綜上，被害人係因頭部受
鈍擊傷、腦膜出血及腹部鈍擊（如踩踏、踢擊或持棍撞傷）。腹
部出血合併休克死亡，為他擊」；如若無誤，似意指被害人陳朝
全係因頭部受鈍擊傷、腦膜出血及腹部鈍擊（如踩踏、踢擊或持
棍撞傷）。腹部出血合併休克死亡（見相驗卷第四九頁）。並未
認定腹腔大出血為被害人陳朝全死亡之唯一致死原因。另卷附國
立台灣大學醫學院法醫學科鑑定意見所稱：「衡之一般死因鑑定
法則，被害人腹腔內大出血，仍應考慮為主要的致死原因，此一
觀點由被害人死前症狀表現獲得佐證認定」（見原法院更(二)卷第
一宗第二一九頁至第二二四頁）；似意指被害人陳朝全腹腔內大
出血為其主要死因，並未排除其頭部傷害，為合併致死原因之一
。原判決前揭理由說明，顯與卷附刑事警察局八十五年一月二十
二日刑醫字第1981號鑑驗書及國立台灣大學醫學院法醫學科鑑定
意見之內容不符，此部分採證法則之運用，自屬於法有違。又上
引刑事警察局鑑驗書之前開鑑定結果，如若無誤，被害人陳朝全
右前額頭部七乘以三公分條形皮下出血傷一處，似係造成其大腦
後葉之軟膜瘀血、小腦腦幹部出血、腦浮腫、腫脹之原因，原判
決既認定：「被告竟基於傷害陳朝全身體之故意，徒手與陳朝全
拉扯，陳朝全不敵，遭被告拉倒，並以雙手及腳壓制在地，致受
有右前額頭部有約七乘以三公分條形皮下出血傷一處，造成腦膜
出血、大腦後葉之軟膜瘀血，及左膝部三乘以二公分、左小腿上
部二乘以一公分挫傷、皮下瘀血一處等傷害」，復謂：「被害人
之小腦腦幹之出血及腦浮腫、腫脹，並非被告傷害行為所致」，
似又與前開刑事警察局鑑驗書之內容牴觸，實情如何，關係被告
對陳朝全造成傷害程度之輕重，自應查證明白。（二）九十二年
一月十四日修正通過，同年二月六日公布，同年九月一日施行之
刑事訴訟法第一百五十九條第一項規定：「被告以外之人於審判
外之言詞或書面陳述，除法律有規定者外，不得作為證據」，故
以被告以外之人於審判外之言詞或書面陳述作為證據時，必須符
合法律所規定之例外情形，始具有證據能力。又「法院或檢察官
得囑託醫院、學校或其他相當之機關為鑑定，或審查他人之鑑定
」，為刑事訴訟法第二百零八條第一項所明定。是於刑事訴訟程
序，得囑託醫院、學校或其他相當之機關為鑑定者，以法院或檢
察官為限。卷附國立台灣大學醫學院法醫學科鑑定意見，係監察
院調查處委請國立台灣大學醫學院法醫學科就被告陳述案提供之
醫學病理鑑定報告，該項鑑定並非法院或檢察官所囑託，則上開
鑑定意見，是否屬被告以外之人於審判外之書面陳述？有否證據
能力？原判決俱未審認、說明，即逕採為判決之基礎，自有可議
。以上，或係檢察官上訴意旨所指摘，或為本院得依職權調查之
事項，應認原判決仍有撤銷發回更審之原因。
據上論結，應依刑事訴訟法第三百九十七條、第四百零一條，判
決如主文。
中　　華　　民　　國　九十六　年　　十　　月　 十二　 日
                      最高法院刑事第十一庭
                          審判長法官  林　永　茂
                                法官  蘇　振　堂
                                法官  蕭　仰　歸
                                法官  何　菁　莪
                                法官  郭　毓　洲
      本件正本證明與原本無異
                                      書  記  官
中　　華　　民　　國　九十六　年　　十　　月　 十七　 日
                                                      V
